【裁判字號】    98,上易,539
【裁判日期】    980409
【裁判案由】    家暴傷害
【裁判全文】
臺灣高等法院刑事判決                 98年度上易字第539號
上  訴  人
即  被  告  乙○○
上  訴  人
即  被  告  甲○○
上  訴  人
即  被  告  丙○○
上列上訴人因家暴傷害案件，不服臺灣宜蘭地方法院96年度易字
第514號，中華民國97年12月5日第一審判決（起訴案號：臺灣宜
蘭地方法院檢察署96年度偵字第659、2111號），提起上訴，本
院判決如下：
    主  文
原判決關於乙○○、甲○○、丙○○部分撤銷。
乙○○共同犯傷害罪，處有期徒刑參月，如易科罰金，以新台幣
壹仟元折算壹日，減為有期徒刑壹月又拾伍日，如易科罰金，以
新台幣壹仟元折算壹日。
甲○○共同犯傷害罪，處有期徒刑參月，如易科罰金，以新台幣
壹仟元折算壹日，減為有期徒刑壹月又拾伍日，如易科罰金，以
新台幣壹仟元折算壹日。
丙○○共同犯傷害罪，處有期徒刑參月，如易科罰金，以新台幣
壹仟元折算壹日，減為有期徒刑壹月又拾伍日，如易科罰金，以
新台幣壹仟元折算壹日。
    事  實
一、陳瓊涯、丙○○與陳秋波、陳土金、陳忠七均係同一祖父之
    堂兄弟，因繼承之土地買賣而生糾紛，陳瓊涯及其妻丁○○
    、陳秋波及其妻陳藍敏子、陳土金之妻陳游雲、陳忠七之妻
    官秀琴6人遂於民國96年1月4日至「望角房屋土地仲介公司
    」欲與丙○○協調，因丙○○未到場，陳瓊涯及其妻丁○○
    、陳秋波及其妻陳藍敏子、陳游雲、官秀琴6人即分別搭乘
    「望角房屋土地仲介公司」員工余賜傳及鄒明德所駕駛之車
    輛，於96年1月4日下午2時10分許，至宜蘭縣羅東鎮○○路○
    段117號丙○○住處及其所開設之「永久雨具店」，欲找丙○○談判。丁○○至丙○○店後，即與丙○○之大兒子乙○○發生口角，進而基於互毆之傷害犯意，丁○○以手抓乙○○之臉及頭部，致使乙○○受有臉部多處擦傷，乙○○則抓
    丁○○胸口衣領，以拳頭毆打丁○○之右眼。陳瓊涯見狀，
    即與丁○○基於傷害乙○○身體之犯意聯絡，上前徒手毆打
    乙○○之頭部及胸口，致使乙○○因此受有疑腦震盪、胸部
    挫傷之傷害。丁○○復持丙○○家中撐雨衣之棍子、剪刀等
    為工具反擊，丙○○之妻甲○○下樓後目睹上開情形，持其
    家中撐雨衣之棍子，與乙○○、丙○○共同基於傷害丁○○
    身體之犯意聯絡而與丁○○互毆，丙○○之子陳永慶見狀上
    前阻止勸阻未果。於衝突後甲○○因此受有頭部挫傷、臉部
    擦傷、胸部挫傷之傷害，丙○○因此受有胸壁挫傷、左手擦
    傷之傷害、陳永慶因此受有胸壁挫傷及擦傷、雙手擦傷、及
    右腳挫傷之傷害，丁○○則因之受有右顴骨骨折、頭部外傷
    併輕微腦腫脹、右耳、胸部、右大腿、後頸多處挫傷、右眼
    、右耳、右額、胸部多處瘀傷之傷害（丁○○、陳瓊涯所涉
    上開傷害犯行，經原審為有罪判決後檢察官及被告丁○○、
    陳瓊涯均未提起上訴，已確定）。
二、案經丁○○訴由宜蘭縣警察局羅東分局報請臺灣宜蘭地方法
    院檢察署檢察官偵查起訴。
    理  由
壹、程序部分：
（一）證人即告訴人丁○○及證人陳瓊涯、陳游雲、陳秋波、陳
      藍敏子、官秀琴、余賜傳等人於原審所為證述，業經具結
      及交互詰問，渠等所為證述，自有證據能力。
（二）按除顯有不可信之情況外，從事業務之人於業務上或通常
      業務過程所須製作之紀錄文書、證明文書，刑事訴訟法第
      一百五十九條之四定有明文。本件判決所引用之診斷證明
      書、病歷資料，應認係從事業務之人於業務上所製作之證
      明文書，自有證據能力。
貳、實體部分：
一、訊據被告乙○○、甲○○、丙○○均矢口否認有傷害犯行，
    被告乙○○辯稱：因土地關係，他們多次來家裡騷擾，而我
    們也多次報警，這次來，伊說不要進來，他抓我的臉，伊眼
    鏡被抓掉，伊有高度近視，沒有出手打人云云。被告林素真
    辯稱伊被亂到身體不好，伊看到陳瓊涯打乙○○，伊拉乙○○，拉開他們云云；被告丙○○辯稱案發時警察去處理，警
    察只說看到丁○○一些輕傷，伊疑問丁○○為何有那麼多傷
    ，伊沒有毆打丁○○，丁○○拿剪刀刺伊云云。並共同具狀
    辯稱本件是先有口角而後發生肢體衝突，係丁○○先行動手
    ，其後被告依據維護自身安全，而出於防衛自己或他人權利
    之行為，作正當防衛云云。經查：
（一）被告丁○○、陳瓊涯與被告乙○○、甲○○、丙○○前因
      繼承土地權利歸屬及買賣事宜，雙方即有齟齵，業據被告
      等人自承在卷，並有原審同案被告丁○○、陳瓊涯所提宜
      蘭縣五結鄉○○段等土地之土地登記簿謄本、鬮分合約書
      、協議書、買賣契約書等影本為證（原審卷一第68至106
      頁）。堪認本件糾紛之起因，即在於原屬堂兄弟之被告陳
      瓊涯、丙○○，關於家族間繼承土地問題所致。
（二）告訴人丁○○及其夫陳瓊涯於96年1月4日，自「望角房屋
      土地仲介公司」與陳秋波、陳藍敏子、陳游雲、官秀琴分
      別搭乘「望角房屋土地仲介公司」員工余賜傳及鄒明德所
      駕駛之車輛，至丙○○住處及其所開設之「永久雨具店」
      欲商議土地糾紛事宜，此據證人陳游雲、陳秋波、陳藍敏
      子、官秀琴，及「望角房屋土地仲介公司」員工余賜傳於
      原審審理中證述在卷。
（三）告訴人丁○○於當日至「永久雨具店」後衝突之情形，證
      人即告訴人丁○○於原審審理中證稱：伊到丙○○家騎樓
      ，乙○○出來，說他們這麼多人要去鬧，就打伊的臉，並
      且拉伊進去抓伊的手，陳永慶就進來拉住另1隻手，丙○○就過來用拳頭打伊胸部及肚子，也有用腳踢肚子，伊2
      隻手要掙脫，甲○○從樓上下來，拿1支棍子打伊頭部、
      臉部、眼睛，棍子上面有鐵片，打下來的時候，有打到右
      眼及右耳，陳游雲去搶棍子，甲○○說誰要過來，伊照常
      打，陳游雲之後把棍子搶走，右大腿的傷是乙○○及丙○○用腳踢伊，甲○○還拉伊頭髮，伊就昏倒了等語（見原
      審卷三第29、30頁97年11月10日審判筆錄）。再佐以在場
      證人陳游雲於原審審理中結證略稱：96年1月4日伊與丁○○、陳瓊涯、官秀琴、陳藍敏子、陳秋波在望角仲介公司
      會合談土地的事情，打電話給丙○○，丙○○都不來，望
      角仲介公司決定去丙○○家，由望角公司的人開2台車載
      他們過去，到丙○○家門口，就一起下車，看到丁○○被
      乙○○拉住胸口衣領，用拳頭打丁○○的頭，整群人就圍
      過來打，陳瓊涯要去拉開乙○○的手，乙○○也有拉陳瓊
      涯，伊看到乙○○打丁○○，陳永慶用手抓丁○○，甲○○拿撐竿打丁○○，伊將撐竿搶下來等語（見原審卷二第
      65至70頁97年8月28日審判筆錄）；證人陳秋波於原審審
      理中結證略稱：96年1月4日伊與陳瓊涯、丁○○、陳游雲
      、官秀琴、陳藍敏子去望角仲介是要談土地的事情，但是
      丙○○沒有來，後來余賜傳建議到丙○○家談，當天是2
      台車過去，伊是給余賜傳載，到丙○○家伊是第一個進去
      ，乙○○問說「陳秋波你來做什麼」，伊就回說「我來你
      家坐」，就走進門坐下，丁○○就從外面進來，乙○○看
      到丁○○時，就拉丁○○進門，並且用拳頭打丁○○的眼
      睛，之後陳瓊涯進門把乙○○拉開，丙○○就以拳頭打丁○○的腹部，之後陳永慶與乙○○拉住丁○○的手，甲○○拿撐竿打丁○○的頭部，拉拉扯扯的中間，丁○○倒地
      ，有人喊流血，後來撐竿是陳游雲拿走等語（見原審卷二
      第71至76頁97年8月28日審判筆錄）；證人陳藍敏子於原
      審審理中結證略稱：96年1月4日伊與丁○○、陳瓊涯、官
      秀琴、陳秋波、陳游雲約在望角公司談土地的事情，因為
      丙○○沒有來，大家討論後，決定去丙○○家講，當時開
      2台車，到丙○○家後，伊跟在丁○○後面，丁○○探頭
      看，乙○○把丁○○拉進門，就用拳頭打丁○○頭部，陳
      瓊涯在旁邊爭論，乙○○要把陳瓊涯拉進去，他們就在旁
      邊說不要進去，進去會被打，丙○○用拳頭打丁○○好幾
      下，甲○○拿撐竿打丁○○，乙○○、陳永慶各拉丁○○
      1支手，後來撐竿被陳游雲搶下，丁○○頭被打之後就流
      血，伊就跑出去派出所報案等語（見原審卷二第82至85頁
      97年8月28日審判筆錄）；證人官秀琴於原審審理中結證
      略稱：96年1月4日伊與丁○○、陳瓊涯、陳秋波、陳藍敏
      子約在望角談土地的事情，但是丙○○沒有來，他們坐2
      台車就過去丙○○的家，到丙○○家後，乙○○就拉丁○○進去，用拳頭打丁○○頭部，之後就一群人聚集在一起
      ，沒有想到就越打越厲害，丁○○就倒在地上，甲○○從
      樓上下來，手上拿棍子打丁○○，丙○○剛開始是拿剪刀
      剪雨棚，後來用拳頭才打丁○○，陳永慶是上前抓住丁○○的手等語（參見原審卷二第87至90頁97 年8月28日審判
      筆錄）。依前開證人陳游雲、陳秋波、陳藍敏子、官秀琴
      之證述，當日渠等與被告丁○○、陳瓊涯在「望角房屋土
      地仲介公司」商談土地事宜，因被告丙○○未前往，故共
      同前往被告丙○○住處，於到達該處所後，被告丁○○先
      遭被告乙○○以拳頭毆打，再陸續遭被告丙○○、甲○○
      毆打，其間被告甲○○並持撐竿攻擊被告丁○○頭部等情
      ，此與被告丁○○所述遭被告乙○○、甲○○、丙○○毆
      打之情節相符。再被告丁○○因此受有右顴骨骨折、頭部
      外傷併輕微腦腫脹、右耳、胸部、右大腿、後頸多處挫傷
      、右眼、右耳、右額、胸部多處瘀傷之傷害，有聖母醫院
      出具之診斷證明書（警羅偵字第0963001375號卷第31頁）
      、及該院以96年4月23日天羅聖民字第342號函檢送之門診
      病歷資料（96年度交查字第164號卷第27至74頁）。綜觀
      被告丁○○所受傷害之位置，遍布頭部、胸部及腳部，而
      非單純一處之傷害，顯見被告丁○○係遭他人毆打所致，
      而非如被告乙○○、丙○○於原審辯稱係被告丁○○自行
      跌倒撞到店內物品所致。
（四）按刑法上正當防衛之成立，以具現在不法之侵害，並出於防
      衛意思為前提。本件原審同案被告丁○○、陳瓊涯與被告
      乙○○、甲○○、丙○○兩方係屬互毆，惟衡之一般社會
      經驗法則，互毆係屬互為攻擊之傷害行為，縱令一方先行
      出手，而還擊之一方在客觀上茍非單純對於現在不法之侵
      害為必要排除之反擊行為，因其本即有傷害之犯意存在，
      則對其互為攻擊之還手反擊行為，自無主張正當防衛權之
      餘地。本件於衝突之前，雙方因土地糾紛即有齟齵，當日
      告訴人丁○○因土地糾紛而至被告丙○○住處理論，雙方
      於口角糾紛下，進而發生肢體衝突，雙方因此受有傷害，
      依告訴人丁○○之傷勢，被告乙○○等人之傷害行為，顯
      非出於防衛之意，而與正當防衛之構成要件有間，被告等
      此部分之辯解亦非可採。
二、核被告乙○○、甲○○、丙○○前開所為，均係犯刑法第
    277 條第1項傷害罪。告訴人丁○○被告甲○○、丙○○為
    家庭暴力防治法第3條第4款所定之家庭成員關係，被告甲○○、丙○○上開傷害罪名，亦屬家庭暴力防治法第2條第2款
    所稱之家庭暴力罪。被告乙○○、甲○○、丙○○傷害被告
    丁○○，有犯意之聯絡及行為之分擔，為共同正犯。
三、原審對被告論罪科刑，固非無見。惟按科刑時應審酌一切情
    狀，尤應注意下列事項，為科刑輕重之標準：犯罪之動機、
    、犯罪之目的、犯罪時所受之剌激、犯罪之手段、犯人之生
    活狀況、犯人之品行、犯人之智識程度、犯人與被害人平日
    之關係、犯罪所生之危險或損害、犯罪後之態度，刑法第五
    七條定有明文。經查，本件依卷存系爭糾紛土地買賣訂金收
    據、買賣契約、土地登記簿謄本所示，定金收據上買方係余
    賜傳，買賣契約上之買賣名義人則係湛喻晴，而系爭糾紛土
    地於94年11月30日設定最高限額5千萬元之抵押權，抵押債
    權人為葉送來，借款人即債務人仍為被告丙○○之父陳火紅
    ，與一般土地買賣常情已有不符，是被告辯稱因察覺系爭土
    地買賣有疑義，不願出面，而委由律師處理等情，尚非無據
    ，告訴人丁○○若認被告不出面處理不當，應循法律途徑解
    決，仍應尊重被告；次查，證人陳秋波於原審證稱：伊到丙○○家3、4次，伊去他們家是為了土地的事情等語（見原審
    卷第74頁）；證人陳藍敏子於原審證稱；伊到丙○○家2 、
    3次，是為了土地等語（見原審卷第84頁），是被告辯稱告
    訴人等人多次至其住處，其等不堪騷擾等情，亦屬可採；再
    查，本件傷害之地點在被告住處，依證人陳秋波於原審所證
    ：到被告丙○○家伊是第一個進去，伊走進門坐下，丁○○
    才從外面進來等語，則陳秋波為首位進入被告家中之人，惟
    被告並未與陳秋波發生互毆行為，而與告訴人丁○○發生本
    件互毆行為，是被告辯稱丁○○有先出言挑釁，應屬可採；
    又於案發當日，丁○○復同其夫陳瓊涯、陳秋波、陳藍敏子
    、陳游雲、官秀琴等多人到被告住處，被告等人之居家生活
    及作息已為他人干擾，依上開情節，本件傷害行為之發生，
    丁○○實先有挑釁及干擾之行為，原審未審酌上開情節，均
    判處被告三人有期徒刑五月，尚有未洽。被告上訴否認傷害
    犯行，雖無足取，惟原判決既有上開可議之處，爰由本院就
    關於被告乙○○、甲○○、丙○○部分撤銷改判。爰審酌被
    告乙○○、甲○○、丙○○因察覺系爭土地買賣有疑義，不
    願出面，而委由律師處理；告訴人等人多次至被告住處，其
    等不堪騷擾；於協商未果後，竟為傷害犯行，本件傷害行為
    之發生，丁○○實先有挑釁之作為，告訴人所受傷害之程度
    ，及被告犯罪後之態度等一切情狀，均各量處被告有期徒刑
    三月，及諭知易科罰金之折算標準，以示懲儆。又被告乙○○、甲○○、丙○○於行為後，中華民國九十六年罪犯減刑
    條例於96年7月4日制定公布，於同月16日施行，依該條例第
    2 條第1項第3款規定，減其刑期或金額二分之一，被告乙○○、甲○○、丙○○前開傷害犯行係於96年4月24日以前所
    犯，均應依該條例減刑之，及均諭知易科罰金之折算標準。
據上論結，應依刑事訴訟法第369條第1項前段、第364條、第299
條第1項前段，刑法第28條、第277條第1項、第41條第1項前段，
中華民國九十六年罪犯減刑條例第2條第1項第3款、第7條、第9
條，刑法施行法第1條之1第1項、第2項前段，判決如主文。
本案經檢察官林秀濤到庭執行職務
中    華    民    國    98    年    4     月    9     日
                  刑事第六庭審判長法  官  林堭儀
                                  法  官  張明松
                                  法  官  吳淑惠
以上正本證明與原本無異。
不得上訴。
                                  書記官  陳雅加
中    華    民    國    98    年    4     月    13    日
附錄本案論罪科刑法條：
刑法第277條第1項
傷害人之身體或健康者，處3年以下有期徒刑、拘役或1千元以下
罰金。


司法院資訊處製作；財團法人民間司法改革基金會備份。
